【裁判字號】    95,訴,3975
【裁判日期】    970827
【裁判案由】    妨害自由等
【裁判全文】
臺灣板橋地方法院刑事判決              95年度訴字第3975號
公  訴  人  臺灣板橋地方法院檢察署檢察官
被      告  丙○○
選任辯護人  桂梅君律師
被      告  丁○○原名：謝安.
            乙○○
上列被告因妨害自由等案件，經檢察官提起公訴（95年度偵字第
13334 號），本院判決如下：
    主  文
丙○○共同犯剝奪他人行動自由罪，處有期徒刑陸月，如易科罰
金，以銀元參佰元折算壹日，減為有期徒刑參月，如易科罰金，
以銀元參佰元折算壹日。
丁○○共同犯剝奪他人行動自由罪，處有期徒刑肆月，如易科罰
金，以銀元參佰元折算壹日，減為有期徒刑貳月，如易科罰金，
以銀元參佰元折算壹日。
乙○○共同犯剝奪他人行動自由罪，處拘役伍拾日，如易科罰金
，以銀元參佰元折算壹日，減為拘役貳拾伍日，如易科罰金，以
銀元參佰元折算壹日。緩刑貳年。
    事  實
一、緣丙○○與其前男友甲○○間有金錢債務糾葛，丙○○認甲○○仍積欠其約新臺幣（下同）20萬元。民國95年4 月20日
    ，因己○○（檢察官另案起訴，經本院以95年訴字第3974號
    判決判處有期徒刑7 月確定，嗣經裁定減刑為有期徒刑3 月
    又15日確定）在位於臺北縣三重市中興橋下方之「藏愛」汽
    車旅館房間，與丁○○（原名：謝安勝）、乙○○、綽號「
    水雞」、「小白」等真實姓名年籍不詳之成年人共十餘名友
    人相聚，己○○電召時任傳播小姐與己○○等人不相識之丙○○及真實姓名年籍不詳之成年女子「小純」到場助興，因
    丙○○當場向己○○哭訴其遭前男友甲○○欺負及騙取金錢
    ，稱甲○○尚欠其20萬元未還云云，己○○見丙○○身上有
    傷，心生同情之心，決定為丙○○出氣，告以會幫丙○○處
    理，要丙○○將甲○○約出見面，丙○○依言與甲○○相約
    於當日22時許在臺北縣板橋市○○○路之「錢櫃KTV 」前見
    面，己○○、丁○○、乙○○、「水雞」、「小白」、「小
    純」及上開多名姓名年籍不詳之成年人（總計十餘名成年男
    女）即與丙○○基於剝奪他人行動自由之共同犯意聯絡，由
    己○○、丁○○、乙○○、「水雞」、「小白」、「小純」
    及上述其餘同行之成年人，分乘三部自用小客車（其中一部
    係由丁○○駕駛之車號5600-EA 號自小客車），至板橋市○○○路「錢櫃KTV 」前，丙○○則自行前往該地點，迨至當
    日22時許，甲○○至該處欲與丙○○會面時，己○○、丁○○、「水雞」、「小白」及上述其餘同行之成年人旋下車，
    將甲○○強推入丁○○所駕駛之上開自用小客車（起訴書誤
    載為「水雞」之自用小客車）後座內，以膠帶將甲○○眼睛
    矇住，將甲○○強行載往臺北縣五股鄉之觀音山區，而非法
    剝奪甲○○之行動自由，嗣己○○、丁○○、丙○○及上述
    其餘同行之人將甲○○載至位於臺北縣五股鄉之觀音山區後
    ，令甲○○下車，取下甲○○眼睛之膠帶，迫使甲○○跪於
    地上，由其中數名成年男子分持棒球棒、鐵棍或以徒手方式
    ，毆打甲○○，其餘成年男女則在旁守候，其後，有人以言
    語恫嚇甲○○稱：如果你父親不拿錢來，你就回不去云云，
    令甲○○以電話聯絡其父親交付現金20萬元，以歸還其積欠
    丙○○之款項，旋由己○○及丁○○駕駛車號5600-EA 號自
    小客車，強押甲○○至五股觀音山腰某處之公用電話亭，由
    己○○強令甲○○下車撥打公用電話連繫甲○○之父戊○○
    ，甲○○依言與戊○○取得連繫，約定雙方在新莊棒球場碰
    面後，丁○○、己○○即強押甲○○上車，先駕車駛至觀音
    山下某地點與共乘另二部自用小客車之其餘成年男女（包括
    丙○○、乙○○在內）會合，再同赴新莊棒球場，惟戊○○
    依約到達該棒球場後，因未見甲○○出現，未交付任何金錢
    ，己○○、丁○○、丙○○、乙○○及上述其他同行之成年
    男女遂繼續共乘三部小客車將甲○○載往二重疏洪道，於95
    年4 月21日凌晨2 時許，到達二重疏洪道之堤防邊，先強令
    甲○○下車，再由己○○與另二、三名成年男子下車，分持
    棒球棒、鐵棍毆打甲○○後，始釋放甲○○，甲○○遭非法
    剝奪行動自由時間共計約4 小時。甲○○於行動重獲自由後
    ，於21日凌晨至臺北縣政府警察局蘆洲分局更寮派出所報案
    ，經警循線查獲丙○○、丁○○、乙○○等三人涉案，嗣於
    檢察官偵查中又發覺己○○亦涉案。
二、案經被害人甲○○訴由臺北縣政府警察局板橋分局報由臺灣
    板橋地方法院檢察署檢察官偵查起訴。
    理  由
一、被告丙○○、丁○○、乙○○於本院97年8 月14日審判期日
    對於前揭事實均坦承不諱（見本院97年8 月14日筆錄第12頁
    以下），並經證人即被害人甲○○於本院本案97年5 月1日
    審判期日及本院95年度訴字第3974號案件96年3 月27日審判
    期日分別結證：其如何於上揭時地被剝奪行動自由先後被帶
    至五股觀音山區○○○○○道遭毆打以及被要求以公用電話
    與其父戊○○聯絡取錢等基本事實無訛（見本院本案97年5
    月1 日筆錄第4 至15頁、本院95年度訴字第3974號卷96年3
    月27日筆錄），復經證人戊○○於本院具結證實：確有甲○○打電話向其求援，嗣其至約定現場因未見到甲○○而拒絕
    付款之事實（見本院97年5 月1 日筆錄第18至20頁），證人
    即共犯己○○於本院亦證承：係因時任傳播小姐之被告丙○○向其哭訴遭前男友甲○○欺負及欠款20萬元未還，其見被
    告丙○○身上有傷，答應為被告丙○○出面處理，而要被告
    丙○○將甲○○約出，其後即夥同及指示被告丁○○等人將
    甲○○強押上車載至觀音山、二重疏洪道毆打，其間並有要
    求甲○○與甲○○之父聯絡要20萬元，其與被告丙○○等人
    係至二重疏洪道打完甲○○才分開等情明確（見本院97年8
    月14日筆錄第4 至11頁）。綜上，本件被告丙○○、丁○○
    、乙○○之剝奪他人行動自由犯行，均洵堪認定。
二、論罪科刑：
    (一)核被告丙○○、丁○○、乙○○所為，均係犯刑法第302
      條第1 項之剝奪他人行動自由罪。被告三人本案行為後，
      刑法第302 條第1 項條文本文未修正，惟其罰金刑部分，
      94 年2月2 日修正公布之刑法第33條第5 款規定，已將原
      罰金刑最低額度由銀元1 元（相當於新臺幣3 元），提高
      為新臺幣1 千元以上，且以百元計之，並於95年7 月1 日
      施行，比較新、舊法結果，應以行為時法律即修正前刑法
      第33條第5 款規定有利於被告。又被告三人本案行為後，
      刑法施行法增訂第1 條之1 第1 項、第2 項規定：「中華
      民國94年1 月7 日刑法修正施行後，刑法分則編所定罰金
      之貨幣單位為新臺幣」、「94年1 月7 日刑法修正時，刑
      法分則編未修正之條文定有罰金者，自94年1 月7 日刑法
      修正施行後，就其所定數額提高為30倍。但72年6 月26日
      至94年1 月7 日新增或修正之條文，就其所定數額提高為
      3 倍」，此一條文已於95年7 月1 日施行。刑法第339 條
      第1 項所定罰金刑部分，原係依罰金罰鍰提高標準條例第
      1 條前段規定提高10倍，並以銀元作為計算單位，因上開
      包裹式修正之規定，亦隨同修正，比較新舊法，因1 銀元
      係以新臺幣3 元計算，原銀元罰金刑提高10倍，與新法以
      新臺幣為計算單位提高30倍，其結果並無實質之差異，不
      生比較新舊法之問題，應依一般法律適用原則，逕適用現
      行刑法施行法第1 條之1 第1 項、第2 項前段，附此敘明
      。
    (二)被告丙○○、丁○○、乙○○與己○○及上述其他不詳真
      實姓名之成年男女，就上揭犯行，有犯意聯絡及行為分擔
      ，均為共同正犯。又因本案事實未涉及陰謀、預備共同正
      犯之問題，經比較95年7 月1 日修正生效前、後之刑法第
      28 條 規定，無何者較有利於被告之情形，不影響本案之
      適用範圍及刑罰之法律效果，不生新舊法比較之問題，逕
      適用裁判時現行刑法第28條規定，論以共同正犯。
    (三)按刑法第302 條之以非法方法剝奪他人行動自由罪之「非
      法方法」本包括私行拘禁以外之強暴脅迫等一切非法方法
      而言，行為人基於某一目的非法方法剝奪被害人行動自由
      ，於其該犯行之持續中，為達同一目的，以加害生命、身
      體之事恐嚇、脅迫被害人，則該恫嚇、脅迫之行為應屬包
      含於行為人妨害被害人行為自由之同一意念中，縱其該部
      分所為，合於刑法第305 條所定之恐嚇危害安全罪之情形
      ，仍應視為剝奪行動自由之部分行為，無另論刑法第305
      條恐嚇危害安全罪之餘地。又刑法第302 條之剝奪人之行
      動自由罪，係妨害他人自由之概括規定，故行為人具有一
      定目的，以非法方法剝奪人之行動自由者，除法律別有處
      罰較重之規定（例如略誘及擄人勒贖等罪）應適用各該規
      定處斷外，如以使人行無義務之事或妨害人行使權利為目
      的，而其強暴脅迫已達於剝奪人之行動自由之程度即祇成
      立本罪，亦不應再依同法第304 條論處（最高法院29年上
      字第2359號判例、74年度臺上字第3404號判例、85年度臺
      上字第5736號判決、86年度臺上字第660 號判決意旨參照
      ）。本案被告等人與共犯於剝奪被害人甲○○行動自由後
      迄行為終了時止，所為之恐嚇及強制未遂等行為（如恐嚇
      及強令甲○○與其父聯絡等），與其等剝奪甲○○行動自
      由之目的相同，均係為使甲○○清償被告丙○○所稱之20
      萬元債務，是被告等人於剝奪甲○○行動自由犯行繼續中
      ，所為之恐嚇、脅迫之行為，自屬包含於剝奪甲○○行動
      自由犯行之同一意念中，縱其等所為，合於刑法第305 條
      恐嚇危害安全及刑法第304 條之以脅迫使人行無義務之事
      等情形，仍應視為剝奪行動自由之部分行為，於此敘明。
    (四)爰審酌本案犯罪之手段、原因、被害人甲○○被拘束行動
      自由之時間，並斟酌主要指揮者為己○○，而己○○又係
      因被告丙○○向素不相識之己○○哭訴遭甲○○欺負及騙
      錢，始起意找人為本案犯行，被告丙○○不僅有約甲○○
      出面並有隨己○○等人同行，其非難性僅次於己○○，而
      被告丁○○係直接受己○○指揮為本案犯行，其參與程度
      較己○○、被告丙○○以外之他人為深，被告乙○○則屬
      在旁跟隨者，參與程度最輕，並考量被告三人於本案發生
      前均未曾受有刑罰之宣告（被告丙○○、丁○○另經法院
      判處有期徒刑，係本案發生後之事），有其三人之臺灣高
      等法院被告前案紀錄表各1 份在卷可考，其中被告丁○○
      、乙○○於本院本案審理期間已與被害人甲○○達成和解
      ，被害人甲○○撤回對該二人之告訴，有調解筆錄及97年
      6 月19日刑事撤回告訴狀1 份在卷可證，而被告丙○○則
      仍未與被害人甲○○和解，以及被告三人原對犯罪事實有
      所爭執，惟最後仍坦認犯行等一切情狀，分別量處如主文
      所示之宣告刑。又被告三人本件犯罪行為時之刑法第41條
      前段及罰金罰鍰提高標準條例第2 條亦已於95年7 月1 日
      修正（後者刪除），比較修正後刑法第41條第1 項前段規
      定，應係修正前之規定較有利於被告三人，依修正後刑法
      第2 條第1 項前段規定，適用修正前刑法第41條第1 項前
      段及罰金罰鍰提高標準條例第2 條規定，諭知其三人宣告
      刑之易科罰金折算標準。再被告三人本案犯行之犯罪時間
      均係在96年4 月24日以前，所犯皆合於中華民國96年罪犯
      減刑條例所列減刑條件，其中被告丙○○於本案繫屬本院
      期間，雖因傳拘無著，經本院於96年3 月30日發布通緝，
      惟於96年6 月14日21時30分許經警聯絡後自動到案，係在
      上開條例96年7 月16日施行前之情，有本院96年3 月30日
      96年板院輔刑任科緝字第245 號通緝書、緝獲之警詢筆錄
      在卷可證，無上開減刑條例第5 條所定不得減刑規定之適
      用（最高法院81年度臺非字第12號判決意旨參考），其三
      人均應依該條例第2 條第1 項第3 款之規定，減其三人上
      揭宣告刑之2 分之1 ，並依原宣告刑諭知之標準，定其等
      減刑後刑期之易科罰金折算標準。
    (五)查被告乙○○迄本院判決時仍未曾受有期徒刑以上刑之宣
      告，有臺灣高等法院被告前案紀錄表在卷可按，念其年紀
      尚輕，偶因跟隨他人而觸法網，事後已與被害人甲○○達
      成和解，經此偵審教訓，當知警惕，應無再犯之虞，本院
      認對其所宣告之刑以暫不執行為適當，爰依現行刑法第74
      條第1 項第1 款之規定併宣告緩刑2 年（依最高法院95年
      第8 次刑事庭會議決議意旨，關於緩刑，縱被告行為時係
      在修法前，仍一律適用新法），以啟自新。
    (六)被告等人用以剝奪甲○○行動自由之膠帶等物，因未扣案
      ，不能證明現尚存在，認無宣告沒收之必要，於此敘明。
三、公訴意旨另以，被害人甲○○於前述被毆打之過程中受有瘀
    傷，因認被告丙○○、丁○○、乙○○三人另涉犯刑法第27
    7 條第1 項之傷害罪嫌等語。按告訴乃論之罪，告訴人於第
    一審辯論終結前得撤回其告訴，又告訴經撤回者，應諭知不
    受理之判決，刑事訴訟法第238 條第1 項、第303 條第3 款
    分別定有明文。再告訴乃論之罪，對於共犯之一人告訴或撤
    回告訴者，其效力及於其他共犯，此見刑事訴訟法第239 條
    前段規定自明。本件告訴人甲○○告訴並經檢察官起訴之被
    告丙○○、丁○○、乙○○共犯刑法第277 條第1 項之普通
    傷害罪部分，依同法第287 條前段之規定，須告訴乃論。茲
    據告訴人甲○○於本院本案審理期間具狀撤回對被告丁○○
    、乙○○之傷害罪告訴，有其具名之97年6 月19日刑事撤回
    告訴狀1 份在卷可憑，揆諸前開說明，告訴人甲○○撤回對
    被告丁○○、乙○○之傷害罪告訴，其效力及於共犯被告丙○○被訴傷害罪部分，對其三人被訴傷害罪部分，本應諭知
    不受理之判決，惟因公訴意旨認被告丙○○、丁○○、乙○○三人涉犯傷害罪部分與前揭論罪科刑之剝奪他人行動自由
    罪部分，有修正前刑法第55條牽連犯之裁判上一罪關係，爰
    均不另為不受理判決之諭知。
四、又依起訴書犯罪事實欄所記載之被告三人本案起訴事實，公
    訴人係認：被告丙○○因不滿男友甲○○積欠金錢未還，夥
    同己○○等人為剝奪他人行動自由犯行等語，整個起訴犯罪
    事實未提及被告三人或共犯有「意圖為自己或第三人不法所
    有」之恐嚇取財罪之主觀構成要件事實；再者，既然公訴人
    認定被告丙○○係因不滿甲○○積欠金錢未還而有本案犯行
    ，則公訴人於起訴時應亦認被告丙○○所述其與甲○○間有
    20萬元債務糾葛之供述，係屬可採，此情顯與刑法第346 條
    第1 項所定恐嚇取財罪之「意圖為自己或第三人不法所有」
    要件不符，而公訴人於本案審理期間亦未舉證據證明被告丙○○所述其與甲○○間有債務糾葛之辯解確屬不實，是縱因
    起訴書之所犯法條欄有記載刑法第346 條第3 項、第1 項之
    恐嚇取財未遂罪之條文，而認公訴人有起訴被告三人犯有恐
    嚇取財未遂罪嫌，因查無積極證據足資證明被告三人有此部
    分犯行，被告三人此部分犯罪應屬不能證明（蒞庭檢察官亦
    當庭表明就恐嚇取取罪部分不請求裁判＜見本院97年8 月14
    日筆錄第12頁＞）。惟因公訴意旨認被告三人此部分犯嫌，
    與前開論罪科刑之剝奪他人行動自由罪部分，有修正前刑法
    第55條牽連犯之裁判上一罪關係，爰不另為無罪判決之諭知
    。
據上論斷，應依刑事訴訟法第299 條第1 項前段，刑法第2 條第
1 項前段、第28條、第302 條第1 項、第74條第1 項第1 款、95
年7 月1 日修正施行前之刑法第41條第1 項前段，同日修正施行
前之罰金罰鍰提高標準條例第2 條，刑法施行法第1 條之1 第1
項、第2 項前段，中華民國96年罪犯減刑條例第2 條第1 項第3
款、第7 條，判決如主文。
本案經檢察官陳盈錦到庭執行職務。
中    華    民    國    97    年    8     月    27    日
                  刑事第二庭    審判長法  官  王復生
                                      法  官  陳坤地
                                      法  官  楊千儀
以上正本證明與原本無異
如不服本判決應於送達後10日內向本院提出上訴狀
                                      書記官  陳秀慧
中    華    民    國    97    年    8     月    27    日
附錄本案論罪科刑法條全文：
刑法第302 條：
中華民國刑法第302條
（剝奪他人行動自由罪）
私行拘禁或以其他非法方法，剝奪人之行動自由者，處 5 年以下
有期徒刑、拘役或 3 百元以下罰金。
因而致人於死者，處無期徒刑或 7 年以上有期徒刑，致重傷者，
處 3 年以上 10 年以下有期徒刑。
第 1 項之未遂犯罰之。


司法院資訊處製作；財團法人民間司法改革基金會備份。
